【裁判字號】    98,重訴,104
【裁判日期】    981001
【裁判案由】    塗銷登記等
【裁判全文】
臺灣臺中地方法院民事判決             98年度重訴字第104號
原      告  元大證券金融股份有限公司
法定代理人  丁○○
訴訟代理人  林開福律師
複代理人    蔡其龍律師
訴訟代理人  董怡君律師
複代理人    張宏銘律師
被      告  乙○○
            戊○○
上二人共同
訴訟代理人  甘龍強律師
被      告  丙○○
                        號7樓.
            甲○○
                        樓之1.
上二人共同
訴訟代理人  蔡晉祐律師
上列當事人間請求塗銷登記等事件，本院於民國98年9月17日言
詞辯論終結，判決如下：
    主    文
確認被告乙○○與被告丙○○間就附表二所示土地所為之買賣行
為及所有權移轉登記行為均無效。
原告其餘之訴駁回。
訴訟費用由被告乙○○、丙○○負擔百分之四，餘由原告負擔。
    事實及理由
甲、程序事項：
    按當事人之法定代理人其代理權消滅者，應由有代理權之法
    定代理人承受訴訟；該條所定之承受訴訟人，於得為承受時
    ，應即為承受之聲明，民事訴訟法第170條、第175條第1項
    分別定有明文。查原告元大證券金融股份有限公司之法定代
    理人原為丁○○，於本院繫屬中變更為莊有德，並於98年7
    月14日以書狀聲明承受訴訟，此有卷附公司變更登記表1紙
    可證，核與前開規定相符，應予准許。
乙、實體事項：
壹、原告方面：
一、被告乙○○於民國97年2月20日向原告申請開戶設立126-L-1
    1384號信用帳號，同時訂立融資融券契約，用以從事股票之
    融資融券信用交易。被告乙○○於97年3月13日至97年6月20
    日間陸續向原告融資買進「慶豐富」股票共計724張，融資
    金額共計達新台幣（下同）11,079,000元，並提供上開股票
    供原告做為融資債權之擔保。
二、嗣因「慶豐富」股票之股價連日跌停，致被告乙○○信用帳
    戶內上開股票之擔保維持率於97年8月25日、97年9月9日及
    97年9月10日低於120％，原告即分別發函通知乙○○補繳差
    價，惟被告乙○○並未補繳，而且經原告於97年8月29日起
    連續處分上開股票，均未能成交，至97年9月8日及97年9 月
    11日終於處分完畢。上開處分價款經抵充交易稅、券商手續
    費、應收利息及部分本金後，被告乙○○尚積欠融資本金
    5,193,282元及自97年9月10日起算之利息，以及融資本金
    9,930元自97年9月13日起算之利息。原告又就上開欠款分別
    於97年9月11日及97年9月15日發函催討，惟被告乙○○均拒
    絕清償。
三、查本件如附表一、二所示之不動產，於被告乙○○向原告申
    請開立上開信用帳戶而為上開鉅額融資時，均屬被告乙○○
    所有，此有系爭附表一、附表二不動產之建物謄本、土地謄
    本及其所有權異動索引可稽。被告乙○○明知對於原告有上
    開鉅額融資債務，且已受原告催討債務，惟竟置之不理，反
    而為逃避債務，而旋以買賣為由於97年9月5日將系爭附表一
    不動產之所有權移轉登記予被告戊○○；另於97年9月4日將
    系爭附表二不動產之所有權移轉登記予其子即被告丙○○，
    被告丙○○又旋於97年10月21日再移轉登記予被告甲○○。
四、按「表意人與相對人通謀而為虛偽意思表示者，其意思表示
    無效。」、「無效法律行為之當事人，於行為當時，知其無
    效或可得而知者，應負回復原狀或損害賠償之責任。」、「
    所有人對於無權占有或侵奪其所有物者，得請求返還之。對
    於妨害其所有權者，得請求除去之，有妨害其所有權之虞者
    ，得請求防止之。」民法第87條第1項前段、第113條、第
    767條分別定有明文。又按「債務人所為之有償行為，於行
    為時明知有損害於債權人之權利者，以受益人於受益時亦知
    其情事者為限，債權人得聲請法院撤銷之... 債權人依第1
    項或第2項之規定聲請法院撤銷時，得並聲請命受益人或轉
    得人回復原狀。但轉得人於轉得時不知有撤銷原因者，不在
    此限。」民法第244條第2項、第4項分別定有明文。
五、經查，被告乙○○於97年8月25日即受原告催告補繳差價，
    其雖於97年9月4日及97年9月5日「出售」系爭不動產，惟仍
    拒不清償積欠原告之債務。再者，由被告乙○○之戶籍謄本
    可知，其戶籍係在「台北市士林區○○○路○段14巷5弄1之
    1號6樓」與「台中市○區○○街249巷11號丙○○戶內」反
    覆遷入與遷出，至97年10月9日始遷入目前彰化縣員林鎮之
    戶籍；又被告乙○○向原告訂立融資融券契約時，其所記載
    之戶籍地雖為台北市士林區○○○路○段14巷5弄11-1號6樓
    ，惟通訊地址卻仍記載「台中市○區○○街249巷11號」之
    被告丙○○戶內；且經原告派員於97年9月間實地查訪，被
    告乙○○實際上仍居住於「台中市○區○○街249巷11號」
    ，並未因上開建物之所有權已移轉登記予被告戊○○而遷居
    他地，足見被告乙○○與其餘被告關係匪淺，被告乙○○顯
    係為避免系爭不動產遭強制執行，而與被告蘇丞賦、丙○○
    與甲○○等人通謀，以假買賣方式分別將系爭附表一、附表
    二不動產所有權移轉登記予被告蘇丞賦、被告丙○○，被告
    丙○○旋再過戶予被告甲○○；則依民法第87條規定，被告
    乙○○與戊○○間就附表一不動產，被告乙○○、丙○○及
    被告丙○○、被告甲○○間就附表二土地之買賣債權行為及
    移轉土地所有權之物權行為，均應無效，又依民法第113 條
    、第767條規定，被告乙○○得向被告蘇丞賦、丙○○、甲○○等人請求回復原狀。惟被告乙○○怠於行使前揭回復原
    狀請求權，原告為其債權人，為保全債權，得依民法第242
    條規定代位行使被告乙○○之上開回復原狀請求權，請求塗
    銷系爭附表一、附表二不動產之所有權移轉登記。
六、退步言之，縱認被告等人之上開買賣行為與所有權移轉行為
    均為真正（原告否認之），惟由97年9月18日被告乙○○之
    財政部國稅局財產歸屬資料清單觀之，其系爭附表一、二不
    動產以外之不動產（即南投縣南投市○○○段491-7、49-37
    、491-44地號土地），已遭其債權人元富證券公司聲請臺灣
    南投地方法院於97年9月12日為假扣押登記在案；其餘對公
    司之投資，亦因97年9月後景氣大幅跌落而價值嚴重貶損；
    且原告對被告乙○○之金融機構存款進行假扣押財產，僅扣
    得7萬餘元，足見被告乙○○之財產並非豐厚。值此之際，
    竟將系爭附表一、二之不動產無償轉讓予被告等人，並因該
    無償行為致被告乙○○之總財產所剩無幾，而對原告之債權
    有履行不能或困難之情形，顯已害及原告之債權（參照最高
    法院45年台上字第1316號判例意旨）。故依民法第244條第1
    項、第4項規定，原告得聲請本院撤銷上開買賣之債權行為
    及移轉所有權之物權行為，並得請求受益人及轉得人將系爭
    土地之所有權移轉登記塗銷，以回復原狀。
七、綜上，本件被告間就系爭土地之買賣行為與移轉所有權行為
    ，均屬無效；縱非無效，亦屬詐害原告債權之行為。又被告
    戊○○自承與朱近仁認識20年，且朱近仁從事建築材料商，
    應與被告戊○○時常有業務往來，可見兩人關係密切。又被
    告乙○○又為朱近仁之乾媽，朱近仁應知悉被告乙○○係為
    詐害原告債權而出賣系爭不動產。被告戊○○既為專業投資
    客，豈會不向朱近仁詢問被告乙○○為何要出售房地，以謀
    取更低之價格，故被告戊○○應明知被告乙○○係為損害原
    告債權而出售附表一之不動產。而被告甲○○既然多年旅居
    國外，打算定居台灣，豈會購買將來使用將受到限制之林地
    。再者，被告甲○○於購買附表二之不動產時，被告乙○○
    已遭原告公司催繳融資貸款，被告甲○○既然為被告之女林
    冰如之多年好友，應知悉該情形。
八、末按民法第75條: 「無行為能力人之意思表示，無效; 雖非
    無行為能力人，而其意思表示，係在無意識或精神錯亂中所
    為者亦同」。是以，若行為人之意思表示係在無意識或精神
    錯亂中，其意思表示無效。被告丙○○既於97年8月25日經
    鑑定患有中度精神障礙，則被告乙○○於97年8月26日將附
    表二之不動產贈與被告丙○○，被告丙○○又於97年10月9
    日將附表二之不動產出售與被告甲○○等行為，皆屬丙○○
    在精神錯亂狀態中所為之意思表示，則依民法第75條之規定
    顯然無效。
九、並聲明：（一）先位部分：(1)確認被告乙○○與被告戊○○
    間就附表一所示不動產所為之買賣行為及所有權移轉登記行
    為均無效。(2)被告戊○○就附表一所示不動產於97年9月5日
    以買賣為登記原因而為之所有權移轉登記應予塗銷。(3)確認
    被告乙○○與被告丙○○間就附表二所示土地所為之買賣行
    為及所有權移轉登記行為均無效。(4)被告丙○○就附表二所
    示不動產於97年9月4日以買賣為登記原因而為之所有權移轉
    登記應予塗銷。(5)確認被告丙○○與被告甲○○間就附表三
    所示土地所為之買賣行為及所有權移轉登記行為均無效。(6)
    被告甲○○就附表三所示不動產於97年10月21日以買賣為登
    記原因而為之所有權移轉登記應予塗銷。（二）備位部分：
    (1)被告乙○○與被告蘇丞賦間就附表一所示不動產，於97年
    9月5日以買賣為登記原因所為之所有權移轉登記之債權行為
    及物權行為均撤銷。(2)被告戊○○就附表一所示不動產於97
    年9月5日以買賣為登記原因所為之所有權移轉登記應予塗銷
    。(3)被告乙○○與被告丙○○間就附表二所示土地，於97年
    9月4日以買賣為登記原因所為之所有權移轉登記之債權行為
    及物權行為均撤銷。(4)被告丙○○就附表二所示不動產於97
    年9月4日以買賣為登記原因所為之所有權移轉登記應予塗銷
    。(5)被告甲○○就附表三所示不動產於97 年10月21日以買
    賣為登記原因所為之所有權移轉登記應予塗銷。
貳、被告乙○○、戊○○方面：
一、按第三人主張表意人與相對人通謀而為虛偽意思表示者，該
    第三人應負舉證之責，最高法院48年台上字第29號判例可資
    參照。又民法第八十七條之通謀虛偽意思表示，指表意人與
    相對人相互明知為非真意之意思表示而言，故表意人之相對
    人不僅須知表意人非真意，並須就表意人之表示相與為非真
    意之合意，始為相當。最高法院亦著有51年台上字第215號
    判例，可供參照。本件被告乙○○就其所有如原告起訴狀附
    表一所示之房屋土地，於97年8月5日簽訂買賣契約書，以總
    價1600萬元出售與被告戊○○，經依約收受買賣價金，並辦
    理所有權移轉登記，自非通謀虛偽意思表示。原告未據舉證
    ，空言主張其為通謀虛位意思表示云云，自非可採。
二、按債務人所為之有償行為，於行為時明知有損害於債權人之
    權利者，以受益人於受益時亦知其情事者為限，債權人始得
    聲請法院撤銷之。民法第244條第2項，規定甚明。本件被告
    乙○○出售前揭系爭不動產，所得價款用以給付股票交割款
    ，其就此行為，自無損害原告債權之認知。而被告戊○○既
    不知乙○○與原告間之債權債務關係，則其購買該不動產，
    更不可能有損害原告債權之認知。因此，原告自無依民法第
    244條第2項規定，撤銷該項買賣之餘地。
三、並聲明：駁回原告之訴。
參、被告丙○○、甲○○方面：
一、被告丙○○與被告甲○○間之買賣行為非通謀意思表示：
（一）按表意人與相對人通謀而為虛偽意思表示者，其意思表示
      無效。但不得以其無效對抗善意第三人，民法第87條第1
      項定有明文。惟所謂通謀虛偽表示，係指表意人與相對人
      相互明知為非真意之表示而言，故表意人之相對人不僅須
      知表意非真意，並須就表意人非真意之表示相與為非真意
      之合意，始為相當。在贈與或買賣契約，不能僅因契約當
      事人問有特殊親誼關係或價金之交付不實，即謂該贈與或
      買賣係通謀虛偽成立。且第三人主張表意人與相對人通謀
      而為虛偽意思表示者，該第三人應負舉證之責（最高法院
      51年台上字第215號判例、86年度台上字第3865號判決、
      48年台上字第29號判例參照）。
（二）本件原告主張被告間就系爭不動產之買賣行為係通謀虛偽
      意表示云云，被告否認之，則依前揭最高法院判例及裁判
      之意旨，應由原告就其主張之事實負舉證之責。更況，土
      地法第43條規定「依本法所為之登記，有絕對之效力」；
     「土地法.. 所謂登記有絕對效力，係為保護第三人起見，
      將登記事項賦予絕對真實之公信力，故第三人信賴登記而
      取得土地權利時，不因登記原因之無效或撤銷而被追奪
      ...。」（28年院字第1919號解釋意旨參照），則善意第
      三人有償購買不動產之行為，且該不動產已移轉登記與該
      善意第三人時，依上開規定及解釋之意旨，自有絕對之效
      力。
（三）本件被告甲○○係以自有資金有償購買系爭不動產，對於
      被告丙○○與乙○○內部之關係，被告甲○○並無法知悉
      ，且被告甲○○於簽約後即先支付現金2萬元予被告丙○○，剩餘價金50萬係被告甲○○委託父親王金梁於97 年
      10月14日及17日分別匯款20萬及30萬予被告丙○○，被告
      甲○○係以市價向被告丙○○購買系爭附表三之不動產，
      被告甲○○就本事件而言，為單純之買方付出價金取得不
      動產，顯係善意第三人。本件原告未提出任何證據即空言
      主張被告甲○○向被告丙○○購買系爭附表三之不動產及
      移轉所有權係屬通謀虛偽意思表示而無效云云，顯然無理
      。
二、次按，「債務人所為之無償行為，有害及債權者，債權人得
    聲請法院撤銷之。債務人所為之有償行為，於行為時明知有
    損害於債權人之權利者，以受益人於受益時亦知其情事者為
    限，債權人得聲請法院撤銷之。債務人之行為非以財產為標
    的，或僅有害於以給付特定物為標的之債權者，不適用前二
    項之規定。債權人依第1項或第2項之規定聲請法院撤銷時，
    得並聲請命受益人或轉得人回復原狀。但轉得人於轉得時不
    知有撤銷原因者，不在此限。」民法第244條定有明文。如
    前所述，本件被告甲○○僅係單純基於買受人之地位購買系
    爭土地，被告甲○○對於被告乙○○與原告訂立融資融券契
    約並因而欠款之事無法知悉亦無從得悉，依前開條文規定，
    轉得人於轉得時不知有撤銷原因者，債權人即不得請求回復
    原狀，從而本件原告請求被告甲○○回復原狀云云，亦無理
    由。
三、並聲明：駁回原告之訴。
肆、兩造爭執及不爭執事項：
一、兩造不爭執事項（本院採為判決之基礎）：
（一）被告乙○○因本件融資契約之法律關係，確實尚積欠原告
      5,20 3, 212元之融資本金。
（二）被告相互間確有如附表一、二、三所載之不動產移轉登記
      行為。
二、兩造爭執之事項（本院判斷）：
（一）被告乙○○於97年8月26日就如附表二所示之不動產與被
      告丙○○所為之法律行為，及被告丙○○於97年10月9日
      就如附表二所示之不動產與被告甲○○所為之法律行為，
      是否皆因被告丙○○處於精神錯亂狀態下所為之意思表示
      而無效。
（二）被告乙○○與被告戊○○、被告乙○○與被告丙○○、被
      告丙○○與被告甲○○間分別就附表一、二、三所示之不
      動產買賣行為，是否為通謀虛偽意思表示？原告訴請被告
      戊○○、丙○○、甲○○分別塗銷如附表一、二、三所示
      之不動產所有權移轉登記有無理由？
（三）被告乙○○與被告戊○○、被告乙○○與被告丙○○、被
      告丙○○與被告甲○○間分別就附表一、二、三所示之不
      動產買賣行為，是否為詐害債權行為？原告是否得撤銷之
      ？原告訴請被告戊○○、丙○○、甲○○分別塗銷如附表
      一、二、三所示之不動產所有權移轉登記有無理由？
伍、本院之判斷：
一、先位之訴：
（一）被告乙○○於97年8月26日就如附表二所示之不動產與被
      告丙○○所為之法律行為，及被告丙○○於97年10月9日
      就如附表二所示之不動產與被告甲○○所為之法律行為，
      是否皆因被告丙○○處於精神錯亂狀態下所為之意思表示
      而無效？
  １、按上訴人提出之證明書，雖證明被上訴人於五十四年間曾
      患有精神病症，但不能證明被上訴人於和解時，係無意識
      或有精神錯亂之情形，且被上訴人又未受禁治產之宣告，
      難認和解有無效之原因（最高法院58年台上字第3653號判
      例參照）。次按當事人主張有利於己之事實，就其事實有
      舉證之責任。又認定事實所憑之證據，固不以直接證據為
      限，惟採用間接證據時，必其所成立之證據，在直接關係
      上，雖僅足以證明他項事實，但由此他項事實，本於推理
      之作用足以證明待證事實者而後可，斷不能以單純論理為
      臆測之根據，就待證事實為推定之判斷。查本件原告以被
      告丙○○於97年8月25日經鑑定患有中度精神障礙，即臆
      測被告丙○○與被告乙○○、甲○○分別為系爭不動產買
      賣行為時，均為精神錯亂狀態，已屬無據。況證人甲○○
      於本院審理時亦具結證稱：「（你當時與被告丙○○簽約
      時，你看到被告丙○○的狀況如何？）我覺得他是很正常
      的人，沒有發覺異樣。而且他也知悉簽名用印的過程。我
      看他像正常人。」等語，則原告既始終無法提出證據證明
      被告丙○○與被告乙○○、甲○○分別為系爭不動產買賣
      行為時，均為精神錯亂狀態，其主張被告丙○○之意思表
      示無效即無理由。
  ２、至原告雖於本院98年9月17日言詞辯論時，當庭以言詞聲
      請傳喚被告丙○○，待證事實則為被告丙○○與甲○○為
      如附表二所示之不動產買賣契約及後續物權移轉行為時，
      有無陷於無意識或精神錯亂之情事。然查原告於本院98年
      8月18日言詞辯論時，業已當庭表示「是否仍傳喚證人丙○○，另以書狀陳報」等語，然迄至上開98年9月17日言
      詞辯論時，原告均未提出書狀請求傳喚，其聲請調查證據
      之時機已難認無延滯訴訟之虞，況證人甲○○復已證稱：
      被告丙○○簽約時並無異常情況，且知悉簽名用印之過程
      等語，則上開證據調查亦難認有必要性，附此敘明
（二）被告乙○○與被告戊○○、被告乙○○與被告丙○○、被
      告丙○○與被告甲○○間分別就如附表一、二、三所示之
      不動產買賣行為，是否為通謀虛偽意思表示？原告訴請被
      告戊○○、丙○○、甲○○分別塗銷如附表一、二、三所
      示之不動產所有權移轉登記有無理由？
  １、按確認法律關係之訴，非原告有即受確認判決之法律上利
      益者，不得提起之，民事訴訟法第247條第1項前段定有明
      文。所謂「即受確認判決之法律上利益」，須因法律關係
      之存否不明確，致原告在私法上之地位有受侵害之危險，
      而此項危險得以對於被告之確認判決除去之者，始為存在
      ，最高法院27年上字第316號民事判例可資參照。本件原
      告主張其對被告乙○○尚有5,203, 212元之融資本金未獲
      清償暨被告相互間確有如附表一、二、三所載之不動產移
      轉登記行為等情，為被告所不爭執，且有原告提出之臺灣
      臺北地方法院98年度金字第6號民事判決、如附表一、二
      所示不動產之建物謄本、土地謄本、所有權異動索引等證
      ，堪信為真實。且原告主張被告間之買賣為屬通謀虛偽意
      思表示，則為被告等人所否認，是兩造就系爭土地及建物
      之買賣是否屬通謀虛偽意思表示，顯有爭執，且該事實之
      存否，攸關原告債權是否能獲得確保，則原告在私法上之
      地位因被告主張而有受侵害之危險，而此項危險得以對於
      被告之確認判決除去，故應認本件原告有即受確認判決之
      法律上利益，合先敘明。
  ２、被告乙○○、戊○○就系爭如附表一所示之不動產買賣行
      為是否係屬通謀虛偽意思表示？
      按第三人主張表意人與相對人通謀而為虛偽意思表示者，
      該第三人應負舉證之責；又所謂通謀為虛偽意思表示，乃
      指表意人與相對人互相故意為非真意之表示而言，故相對
      人不僅須知表意人非真意，並須就表意人非真意之表示相
      與為非真意之合意，始為相當，若僅一方無欲為其意思表
      示所拘束之意，而表示與真意不符之意思者，尚不能指為
      通謀而為虛偽意思表示（最高法院48年台上字第29號、62
      年台上字第316號判例參照）。經查，原告固主張被告乙○○與被告戊○○就如附表一所示之不動產買賣行為，係
      屬通謀虛偽意思表示，然查細觀被告所提出由買受人即被
      告戊○○與出賣人即被告乙○○於97年8月5日就系爭附表
      一所示不動產所簽訂之不動產買賣契約書，雙方對於買賣
      之不動產標的、買賣總價款、付款方式、產權移轉等事項
      ，均約定甚明；而檢視渠等上開買賣契約之付款方式，雙
      方約定於契約成立時，由買方即被告戊○○現交定金
      1,000,000元（契約旁以手寫註記8/5收100萬），備證款
      為800,000元（契約旁以手寫註記已收80萬8/27），完稅
      款為5,100,000元（契約旁以手寫註記已收510萬9/2），
      尾款則為銀行貸款9,100,000元，而被告戊○○分別於97
      年8月27日匯款800,000元至被告乙○○之女林冰如中國信
      託銀行中港分行帳戶、97年9月2日共匯款5,000,000元至
      乙○○帳戶、於97年9月17日代乙○○償還房屋貸款7,
      915,387元、再於97年9月22日提領現金1,100,000元等情
      ，亦有華南商業銀行匯款回條聯3紙、存摺明細影本、抵
      押權塗銷同意書、安泰人壽保險股份有限公司房屋貸款繳
      款收據各1紙附卷可稽，堪信被告乙○○、戊○○亦有支
      付買賣價金之實。況證人戊○○於本院審理時亦具結證稱
      ：「（何時與被告乙○○購買台中市○區○○街二四九巷
      十一號建物及坐落基地？）我是九十七年八月初跟被告乙○○購買，土地有四筆，建物為獨棟別墅，部分土地是持
      分，是集合社區。是以新台幣一千六百萬元整購買，是一
      位朋友朱近仁介紹的，我之前不認識被告乙○○，朱近仁
      認識被告乙○○。我是在桃園開設建築師事務所，我購買
      系爭建物及土地是要作為投資之用。該棟房子約有十五至
      二十年屋齡，購買以後就被法院查封。」、「（你是否認
      識被告乙○○？被告乙○○從事何行業？）我不知道被告
      乙○○作何職業，我不清楚，被告乙○○約五、六十歲，
      我有當面跟她簽約。」、「（朱近仁與被告乙○○關係為
      何？）朱近仁稱被告乙○○為乾媽。」、「（朱近仁有無
      向你提過被告乙○○為何要賣房子？）朱近仁沒有向我說
      。」、「（何時交屋？）原訂九十七年九月，後來被告乙○○無法搬遷，故延至九十七年十二月底才交屋。」、「
      （朱近仁從事何行業？）我認識朱近仁約二十年，朱近仁
      從事建築材料商。」、「（朱近仁是否有從事股票買賣？
      ）我不知道。」、「（你有從事股票買賣，是否知悉慶豐
      富股票？）知道。」、「（你是否知道被告乙○○有無從
      事股票買賣？）不知道。」等語，堪信被告乙○○、戊○○就系爭如附表一所示之不動產確有買賣之真意無疑。雖
      原告又以其於97年9月間派員實地查訪，被告乙○○實際
      上仍居住於「台中市○區○○街249巷11號」，並未因上
      開建物之所有權已移轉登記予被告戊○○而遷居他地，而
      認被告乙○○、戊○○間並無買賣上開不動產之真意，然
      依照證人戊○○上開證述內容，兩造對於交屋日期既已延
      至97年12月底，原告上述推論即無足採。綜上，原告主張
      被告乙○○、戊○○就系爭如附表一所示之不動產所為之
      買賣行為係屬通謀虛偽意思表示，尚屬無據。
  ３、被告乙○○、丙○○就系爭如附表二所示之不動產買賣行
      為是否係屬通謀虛偽意思表示？
    (1)按稱買賣者，謂當事人約定一方移轉財產權於他方，他方
      支付價金之契約；當事人就標的物及其價金互相同意時，
      買賣契約即為成立，民法第345條第1項、第2項分別定有
      明文。是買賣契約以標的物及價金為其要素，一方移轉財
      產權於他方以及他方支付價金，自屬買賣契約必要之點。
      苟當事人對此二者意思表示未能一致，買賣契約自無從成
      立。經查：衡諸一般不動產買賣，通常簽訂有買賣契約書
      ，約定買賣標的之總價、訂金、尾款、移轉所有權及交付
      買賣標的物之時間等，而被告乙○○、丙○○迄今未能提
      出記載上開事項之買賣契約書以證其所稱之買賣，已屬可
      疑。再經本院調取如附表二所示土地移轉時之登記申請書
      及相關資料查核結果，被告乙○○、丙○○就上開不動產
      之登記原因雖記載為買賣，然附繳之文件則包含贈與稅免
      稅證明書，此有土地登記申請書及贈與稅免稅證明書各1
      紙存卷可稽，雖依遺產及贈與稅法第5條第6款規定：財產
      之移動，具有左列各款情形之一者，以贈與論，依本法規
      定，課徵贈與稅：六、二親等以內親屬間財產之買賣。但
      能提出已支付價款之確實證明，且該已支付之價款非由出
      賣人貸與或提供擔保向他人借得者，不在此限。然亦足見
      被告乙○○、丙○○於辦理所有權移轉當時，並未能提出
      已支付價款之確實證明，且該已支付之價款非由出賣人貸
      與或提供擔保向他人借得之依據。再佐以被告乙○○、丙○○於本院審理時，亦始終未能提出任何支付價金之證據
      供本院調查以實其說，則本件無乏證據佐證被告乙○○、
      丙○○確有支付買賣價金之實。從而，被告乙○○、丙○○2人既係母子，具有一親等直系血親之關係，以買賣作
      為所有權移轉登記之原因，已與一般經驗法則不符，而被
      告2人復始終未能提出兩造間約定買賣標的之總價、訂金
      、尾款、移轉所有權及交付買賣標的物之時間等之買賣契
      約書，亦未能舉證證明本件買賣關係確有交付價金之事實
      。綜上各情以觀，本件被告間所為買賣系爭房地及移轉所
      有權登記之行為要係出於避免系爭房地遭原告強制執行之
      目的而為，被告間對於系爭不動產並無成立買賣關係之意
      思及行為，堪予認定。
    (2)再按表意人與相對人通謀而為虛偽意思表示者，其意思表
      示無效，民法第87條第1項本文定有明文，該條項所謂通
      謀虛偽意思表示，係指表意人與相對人雙方故意為不符真
      意之表示而言。本件系爭房地移轉登記之原因為買賣，而
      被告乙○○、丙○○對於系爭房地並無成立買賣關係之意
      思及行為，已如前述，則被告間均知悉對方為非真意之表
      示，而相與為非真意之合意，進而以「買賣」為系爭房地
      所有權移轉登記之原因，則該買賣之債權行為及移轉登記
      系爭房地之物權行為顯係出於通謀之虛偽意思表示，依前
      開規定，應屬無效，是原告訴請確認被告乙○○與被告丙○○間就附表二所示土地所為之買賣行為及所有權移轉登
      記行為均無效，即有理由。
  ４、被告丙○○、甲○○就系爭如附表三所示之不動產買賣行
      為是否係屬通謀虛偽意思表示？
      經查，原告復主張被告丙○○與被告甲○○就如附表三所
      示之不動產買賣行為，係屬通謀虛偽意思表示，然查細觀
      被告所提出由買受人即被告甲○○與出賣人即被告丙○○
      於97年10月9日就系爭附表三所示不動產所簽訂之不動產
      買賣契約書，雙方對於買賣之不動產標的、買賣總價款、
      付款方式、產權移轉等事項，均約定甚明；而檢視渠等上
      開買賣契約之付款方式，雙方約定簽約款20,000元於97年
      10月9日支付、用印款200,000元於97年10月13日支付、完
      稅款300,000元於97年10月17日支付，而被告甲○○先於
      簽約時給付被告丙○○20,000元訂金，再分別於97年10月
      14日、97年10月17日，委託其父親王金梁各電匯200,000
      元、300,000元至被告丙○○日盛商業銀行北台中分行帳
      戶而支付買賣價金乙節，亦經證人甲○○於本院審理時具
      結證稱：「（你是否認識被告乙○○、被告戊○○、被告
      丙○○？）被告丙○○。我是因為向他買受台中市○○區
      ○○段七九四地號土地，九十七年十月購買。我之前住國
      外，因健康因素回國，打算定居國內，該地號土地係林地
      ，林冰如係被告丙○○的姐姐，我與林冰如是認識十多年
      的朋友，在九十七年的一次會當中，林冰如說他們家在大
      坑有一塊土地，那邊有很多名人在那邊買，鎮瀾宮也在那
      邊蓋了一間分廟，也可以看夜景，我覺得不錯，我在過了
      一個星期後就打電話給林冰如問詳細情形及價錢，林冰如
      說大約要賣一百萬元，我也有去現場看，也請代書朋友幫
      我算了一下，代書說公告現值約值三十幾萬元，最後以五
      十二萬元成交，我都是透過林冰如談的，談成以五十二萬
      元成交再與被告丙○○當面簽約，簽約時我有給付二萬元
      訂金，代書是林冰如他們找的，我住在台北，就請我父親
      電匯二筆款項支付價金。現在土地仍閒置。」、「（林冰
      如有無向你說為何他家要賣土地？）沒有。」、「（你認
      識林冰如的母親被告乙○○？）不認識。而且也沒見過被
      告乙○○。」、「（你是否知道被告丙○○作何行業？）
      不知道。」、「（你們辦理過戶手續，簽約是被告丙○○
      當面簽約？）我是簽約當天有在現場，之後就委託代書處
      理。我與被告丙○○有簽書面買賣契約。」、「（接洽買
      賣土地過程中有無見過被告乙○○？）沒有。只有與林冰
      如一人接洽。」、「（你當時與被告丙○○簽約時，你看
      到被告丙○○的狀況如何？）我覺得他是很正常的人，沒
      有發覺異樣。而且他也知悉簽名用印的過程。我看他像正
      常人。」等語甚明，且有國泰世華商業銀行匯出匯款回條
      2紙在卷可稽，堪信被告乙○○、戊○○就附表三所示之
      不動產確有買賣之真意，且亦有支付買賣價金之實無疑。
      是原告主張被告乙○○、戊○○就系爭如附表三所示之不
      動產所為之買賣行為係屬通謀虛偽意思表示，亦屬無據。
  ５、原告訴請被告戊○○、丙○○、甲○○分別塗銷如附表一
      、二、三所示之不動產所有權移轉登記有無理由？
    (1)查原告主張被告乙○○、戊○○就系爭如附表一所示之不
      動產所為之買賣行為係屬通謀虛偽意思表示，尚屬無據乙
      節，業經本院認定於前，則原告主張其為被告債權人，為
      保全債權，遂依民法第242條規定代位行使被告乙○○之
      回復原狀請求權，請求被告戊○○塗銷如附表一所示之不
      動產所有權移轉登記，即無理由。
    (2)次查，原告主張被告乙○○、戊○○就系爭如附表三所示
      之不動產所為之買賣行為係屬通謀虛偽意思表示，亦屬無
      據；然原告訴請確認被告乙○○與被告丙○○間就附表二
      所示土地所為之買賣行為及所有權移轉登記行為均無效，
      則有理由等情，已如前述。按表意人與相對人通謀而為虛
      偽意思表示者，其意思表示無效。但不得以其無效，對抗
      善意第三人，民法第八十七條第一項明定甚明。又此之所
      謂善意第三人，係指該第三人雖知表意人與相對人為意思
      表示，但不知該意思表示為虛偽，而又與該虛偽表示之當
      事人就虛偽表示所發生之結果發生法律關係者而言（最高
      法院73年度台上字第3858號判決參照）；次按土地法第43
      條所謂登記有絕對效力，係為保護第三人起見，將登記事
      項賦與絕對真實之公信力，故真正權利人祇許在未有第三
      人取得權利前，以登記原因無效或得撤銷為塗銷登記之請
      求，若至已有第三人本於現存之登記而為取得權利之新登
      記以後，則除得依土地法第68規定請求損害賠償外，不得
      更為塗銷登記之請求，因之真正權利人對於第三人依此取
      得之不動產，訴請返還，自無法律上之根據。」（最高法
      院41年台上字第323號判例參照）。又按債權人基於民法
      第二百四十二條規定行使債務人之權利時，第三債務人對
      於債權人與對於債務人同，得以對於債務人之一切抗辯對
      抗債權人（最高法院97年度台上字第1375號判決參照）。
      查本件乙○○、戊○○就系爭如附表三所示之不動產所為
      之買賣行為並非通謀虛偽意思表示，已如前述，而原告復
      未能舉證證明被告甲○○與丙○○為如附表三所示之不動
      產交易時，明知或可得而知被告乙○○與丙○○所為如附
      表二所示之不動產交易為通謀虛偽意思表示，則被告甲○○善意信賴不動產之登記結果，其善意取得應受保護，被
      告乙○○、丙○○自不得以其等之無效行為對抗被告甲○○，是原告主張代位行使被告乙○○之回復原狀請求權，
      自應受上開限制，綜上，前揭土地所有權既已由被告甲○○善意取得而已有第三人本於現存之登記而為取得權利之
      新登記，揆諸首揭判例要旨，原告自不得再提起塗銷所有
      權之訴，是故原告訴請被告丙○○、甲○○分別塗銷如附
      表二、三所示之不動產所有權移轉登記，亦無理由。
二、備位之訴：被告乙○○與被告戊○○就附表一所示之不動產
    買賣行為，是否為詐害債權行為（被告乙○○與被告丙○○
    間就附表二所示之不動產買賣行為，業經本院認定為通謀虛
    偽意思表示，而為原告先位聲明勝訴之判決，於此不再審究
    ）？原告是否得撤銷之？原告訴請被告戊○○、丙○○、甲○○分別塗銷如附表一、二、三所示之不動產所有權移轉登
    記有無理由？
（一）被告乙○○與被告戊○○間就附表一所示之不動產買賣行
      為，是否為詐害債權行為？原告是否得撤銷之？
      按債務人所為之有償行為，於行為時明知有損害於債權人
      之權利者，以受益人於受益時亦知其情事者為限，債權人
      得聲請法院撤銷之，民法第244條第2項定有明文。本件被
      告乙○○因融資契約之法律關係，確實尚積欠原告5,20
      3, 212元之融資本金，為被告所不爭執，則原告主張得依
      上開規定撤銷被告乙○○與被告戊○○就附表一所示之不
      動產買賣行為，首應審究者，即為被告戊○○與被告乙○○交易時，是否知悉該交易行為有損於原告之債權。經查
      ，被告戊○○為建築師，其向被告乙○○購買系爭不動產
      ，是透過友人朱近仁之介紹，朱近仁稱被告乙○○為乾媽
      ，其不知道朱近仁或乙○○有無從事股票操作等情，業據
      證人戊○○證述於前（內容詳前述）。雖原告主張：朱近
      仁從事建築材料商，應與被告戊○○時常有業務往來，可
      見兩人關係密切。又被告乙○○為朱近仁之乾媽，朱近仁
      應知悉被告乙○○係為詐害原告債權而出賣系爭不動產。
      被告戊○○既為專業投資客，豈會不向朱近仁詢問被告乙○○為何要出售房地，以謀取更低之價格，故被告戊○○
      應明知被告乙○○係為損害原告債權而出售附表一之不動
      產云云，然按當事人主張有利於己之事實，就其事實有舉
      證之責任。又認定事實所憑之證據，固不以直接證據為限
      ，惟採用間接證據時，必其所成立之證據，在直接關係上
      ，雖僅足以證明他項事實，但由此他項事實，本於推理之
      作用足以證明待證事實者而後可，斷不能以單純論理為臆
      測之根據，就待證事實為推定之判斷。查上述各情均為原
      告片面臆測之詞，已難作為被告戊○○知悉該交易行為有
      損於原告之債權之積極證據。況個人之財務狀況乃屬極為
      隱私之事項，縱係親密友人，亦無必然知悉之理；再被告
      戊○○是否為專業投資客，已非無疑，縱為專業投資客，
      其考量者必為是否可以從該筆投資中獲利，至前手出賣不
      動產之原因，已非其所必考量之點，是原告所述各情，亦
      難作為原告主張為真之依據。準此，原告既未能主張被告
      戊○○與被告乙○○交易時，知悉該交易行為有損於原告
      之債權，其主張依民法第244條第2項之規定撤銷被告乙○○與被告戊○○就附表一所示之不動產買賣行為。即無理
      由。
（二）原告訴請被告戊○○、丙○○、甲○○分別塗銷如附表一
      、二、三所示之不動產所有權移轉登記有無理由？
      查原告主張依民法第244條第2項之規定撤銷被告乙○○與
      被告戊○○就附表一所示之不動產買賣行為為無理由，已
      如前述，則原告訴請被告戊○○塗銷如附表一所示之不動
      產所有權移轉登記，即無理由。又原告訴請被告丙○○、
      甲○○分別塗銷如附表二、三所示之不動產所有權移轉登
      記，係以被告乙○○、丙○○間如附表二所示之不動產交
      易行為，係屬詐害債權行為為前提，而依民法第244條為
      回復原狀之請求，然本件被告乙○○、丙○○間如附表二
      所示之不動產交易行為，業經本院認定為通謀虛偽意思表
      示，則原告依民法第244條之規定請求被告丙○○、甲○○分別塗銷如附表二、三所示之不動產所有權移轉登記，
      亦無理由。
三、綜上所述，原告訴請確認被告乙○○與被告丙○○間就附表
    二所示土地所為之買賣行為及所有權移轉登記行為均無效，
    為有理由；至原告另主張被告乙○○與被告戊○○、被告丙○○與被告甲○○間分別就附表一、三所示之不動產買賣行
    為，為通謀虛偽意思表示或詐害債權行為，並各請求被告戊○○、丙○○、甲○○為塗銷不動產所有權移轉登記之行為
    ，為無理由，應予駁回。
四、本件事證已臻明確，兩造其餘陳述、攻擊防禦方法及舉證，
    經審酌後於判決結果無影響，爰不一一論述，附此敘明。
陸、訴訟費用負擔：民事訴訟法第79條、第85條第1項前段。
中    華    民    國    98    年    10    月    1     日
                  民事第二庭    法  官  黃炫中
正本係照原本作成。
如對本判決上訴，須於判決送達後20日內向本院提出上訴狀。
中    華    民    國    98    年    10    月    1     日
                                書記官
附表一（被告乙○○及戊○○）
┌───┬───┬───────────┬─────┬─────┬──────┐
│編號  │不動產│建號/地號             │權利範圍  │登記原因  │登記日期    │
│      │      │                      │          │          │            │
├───┼───┼───────────┼─────┼─────┼──────┤
│1     │房屋  │台中市○區○○○段7273│全部      │買賣      │97年9月5日  │
│      │      │建號                  │          │          │            │
│      │      │                      │          │          │            │
│      │      │建物門牌：台中市北區大│          │          │            │
│      │      │德街249巷11號         │          │          │            │
├───┼───┼───────────┼─────┼─────┼──────┤
│2     │土地  │台中市○區○○○段    │1/12      │買賣      │97年9月5日  │
│      │      │47-55地號             │          │          │            │
├───┼───┼───────────┼─────┼─────┼──────┤
│3     │土地  │台中市○區○○○段    │1/12      │買賣      │97年9月5日  │
│      │      │47-79地號             │          │          │            │
├───┼───┼───────────┼─────┼─────┼──────┤
│4     │土地  │台中市○區○○○段    │全部      │買賣      │97年9月5日  │
│      │      │47-82地號             │          │          │            │
├───┼───┼───────────┼─────┼─────┼──────┤
│5     │土地  │台中市○區○○○段    │全部      │買賣      │97年9月5日  │
│      │      │47-84地號             │          │          │            │
└───┴───┴───────────┴─────┴─────┴──────┘
附表二（被告乙○○及丙○○）
┌───┬───┬───────────┬─────┬─────┬──────┐
│編號  │不動產│地號                  │權利範圍  │登記原因  │登記日期    │
│      │      │                      │          │          │            │
├───┼───┼───────────┼─────┼─────┼──────┤
│1     │土地  │台中市○○區○○段794 │全部      │買賣      │97年9月4日  │
│      │      │地號                  │          │          │            │
└───┴───┴───────────┴─────┴─────┴──────┘
附表三（被告丙○○及甲○○）
┌───┬───┬───────────┬─────┬─────┬──────┐
│編號  │不動產│地號                  │權利範圍  │登記原因  │登記日期    │
│      │      │                      │          │          │            │
├───┼───┼───────────┼─────┼─────┼──────┤
│1     │土地  │台中市○○區○○段794 │全部      │買賣      │97年10月21日│
│      │      │地號                  │          │          │            │
└───┴───┴───────────┴─────┴─────┴──────┘


司法院資訊處製作；財團法人民間司法改革基金會備份。
